【裁判字號】    90,上易,184
【裁判日期】    900322
【裁判案由】    侵占
【裁判全文】
臺灣高等法院刑事判決                              九十年度上易字第一八四號
   上  訴  人
   即  被  告  丁○○
    選任辯護人  曾森雄
右上訴人因侵占案件，不服臺灣士林地方法院八十八年度易字第一三四○號，中華民
國八十九年十二月四日第一審判決（起訴案號：臺灣士林地方法院檢察署八十八年度
偵字第三四二七號）提起上訴，本院判決如左：
    主  文
原判決撤銷。
丁○○無罪。
    理  由
一、公訴意旨略以：被告丁○○係暐泰汽車有限公司（以下簡稱暐泰公司）之經理，
    明知友鑽有限公司（下稱友鑽公司）業務部經理乙○○委託暐泰公司烤漆，使其
    持有之三陽牌ＣＩＴＹ一‧三型自小客車二十三部，係乙○○向南陽實業股份有
    限公司（以下簡稱南陽公司）商借展示代售之車輛，車輛所有權屬南陽公司所有
    ，因乙○○積欠暐泰公司借款新臺幣（下同）四百餘萬元，竟於八十七年十一、
    二月間，意圖為自己不法之所有，在台北市北投區○○○路○段三十七號暐泰公
    司，將前開車輛全部易持有為所有侵佔入己，供抵乙○○所積欠之債務，嗣因乙○○懇求並允諾另提供抵押權設定擔保債務，丁○○始於八十七年十二月間返還
    十二部車予乙○○，乙○○將該十二部車運往高雄市熊鷹當典當，俾將所得價款
    清償丁○○，惟十一部車仍置放於暐泰公司，丁○○為避免南陽公司將車取回，
    將其中六部自小客車擅自出售他人，並於八十八年一月二十日將其中二部改懸其
    他客戶送修之車號ＥＶ─四五０二號、ＢＵ─七六九九號車牌，連同其他車輛開
    往他處藏放，經南陽公司人員甲○○發現，一路尾隨拍照取證報警查獲其餘五部
    車輛。因認被告涉犯刑法第三百三十六條第二項之業務侵占罪嫌。
二、上訴人即被告丁○○堅詞否認有何業務侵占犯行，辯稱：乙○○告訴伊，他吃下
    南陽公司一百多部車，系爭車輛係乙○○於八十七年八月間向伊借款時，提供作
    為擔保之用，同年九月間乙○○為抵償借款，表示二人一同出售車子，伊並不知
    車子非乙○○所有，而因伊與乙○○之間有債權債務關係存在，伊乃出售系爭車
    輛予他人，並無不法所有之意圖可言，又南陽公司與伊之間並無「持有」的法律
    或契約上原因關係存在，亦與侵占罪之構成要件不符等語。
三、按侵占罪之成立，以具有不法所有之意思，擅自處分自己持有他人之所有物，或
    變易持有之意思為所有之意，而逕為所有人之行為，為其構成要件。此項犯罪構
    成要件之事實，應以積極證據證明之，如行為人依約或其他法律關係本屬有權處
    分，或僅將持有物延不交還或有其他原因致一時未能交還，既缺乏主觀要件，均
    難遽以該罪相繩。經查：
（一）卷附二十三部ＣＩＴＹ一．三型自小客車（見偵查卷第二五頁），係友鑽公司
      經理乙○○向南陽公司商借展售，置放在暐泰公司烤漆、展示之用，此經證人
      乙○○證述明確（見原審卷第四九頁正反面；第五○頁），上開展售車係乙○○與南陽公司營業員（銷售主任）王祥明接洽，經王祥明提出申請經該公司課
      長甲○○批准出借，分批交車，乙○○商借上開車輛之目的係為出售，雙方約
      定展售期滿如有未售出之車輛依約返還即可，展售車賣出時，乙○○應將車款
      匯至南陽公司，由公司開立發票及交付車籍資料等證件給買受人據以處理過戶
      等情，此據證人甲○○結證屬實（見原審卷第三五頁正反面），並有上開二十
      三部車之「計程車展示計劃申請書」附卷可稽（見偵查卷第二十六頁至第四十
八頁）。證人即南陽公司銷售主任王祥明更明白證稱，乙○○所申請之汽車展
      售地點包括暐泰公司，伊曾至暐泰公司巡視，並向被告表示係南陽公司人員前
      來巡視展示情形，並與被告交換名片等語綦詳（見原審卷第九七、九八頁）。
      關於乙○○有無委託被告出售系爭二十三部車輛，並據乙○○證稱：「我曾經
      說過如果有人要買，我會給他（即被告）一個很好的價錢」（見原審卷第五二
      頁第三行）。依此情形，則被告就乙○○向南陽公司商借展售而置放在其所經
      營之暐泰公司烤漆、展示之上開車輛，自有代為出售處分之權限甚明。
（二）上開二十三部自小客車經乙○○會同王祥明於八十七年十二月間共赴暐泰公司
      盤點無誤，其中十二部原擬自暐泰公司拖回歸還南陽公司，惟乙○○趁王祥明
      先行離去之際，擅自將之拖往高雄雄鷹當舖典當，此據乙○○及王祥明供證一
      致（見偵查卷第八七頁反面、八八頁；原審卷第九九頁），且有南陽公司自行
      向當舖贖回車輛之收據一紙可參（見偵查卷第九○頁）。此十二部遭乙○○私
      自典當之車輛，要與被告無所關涉至明。又被告自偵、審中堅稱乙○○向伊借
      款新台幣（下同）四百餘萬元，以上開車輛供作擔保，之後為抵償借款而將系
      爭車輛售予被告等情不移，並提出匯款單及汽車買賣合約書、委託（銷售汽車
      ）授權書等件為憑（見偵查卷第一二○、一二一、一二三至一二五頁）。乙○○就被告所稱之借款，及前開買賣合約書、委託書等文件形式上之真正，直承
      不諱，僅以買賣合約書係其兩人所為通謀虛偽之意思表示云云為辯而已（見偵
      查卷第一三八頁正反面、一三九頁）。微論被告所稱乙○○係將系爭車輛售賣
      抵債之說是否可信，前開經王祥明盤點後所餘之十一部車輛，其中二部雖經被
      告出售給他人，但此二部車輛之車籍資料等證件在交車時，已由王祥明交付給
      乙○○再轉交給被告持交買受人據以辦理過戶，亦經王祥明證實在卷（見原審
      卷第九八頁），則被告賣車、交車及過戶之經過，與證人甲○○前揭所述程序
      並無不合。此項售車所得款項，究竟應由乙○○依約解還南陽公司，抑或被告
      有權逕自抵付乙○○債款，雖事涉其二人就前揭買賣契約之真正與否而有差異
      ，惟被告既受乙○○之委託已非無權或越權售車，乙○○復積欠被告款項如前
      述，則被告縱有延未將車款解繳至南陽公司之舉，亦純屬民事糾紛，尚難認其
      主觀上具有不法意圖。其餘六部車輛則經被告歸還給南陽公司，另外二部現存
      放在當初與被告共同出資借貸給乙○○之合夥人丙○○處，此經南陽公司狀陳
      明確外，復有所附之收據足佐（見本院卷第七六至七九頁）。則被告就此八部
      車輛並未逾越有權「代為出售」之行為，所為亦與侵占罪要件不侔。
四、此外，復查無其他積極證據足以證明被告有如公訴意旨所指之犯行，被告犯罪不
    能證明，依首開說明，應均不為罪。原審不察，遽為被告有罪之判決，即有未合
    。被告上訴據以指摘原判決不當，為有理由，應由本院撤銷改判，而為被告無罪
    之諭知。
據上論斷，應依刑事訴訟法第三百六十九條第一項前段、第三百六十四條、第三百零
一條第一項，判決如主文。
本案經檢察官賴俊雄到庭執行職務。
中      華      民      國    九十      年      三      月    二十二    日
                              臺灣高等法院刑事第二十三庭
                                  審判長法  官  劉  靜  嫻
                                        法  官  宋      祺
                                        法  官  吳      燦
右正本證明與原本無異。
不得上訴。
                                書記官  陳  靜  姿
中      華      民      國    九十      年      三      月    二十六    日


司法院資訊處製作；財團法人民間司法改革基金會備份。
